臺灣高等法院高雄分院刑事判決　　　　　　　　九十一年度上更(一)字第一八六號
　　上　訴　人　臺灣高雄地方法院檢察署檢察官
　　上　訴　人
　　即　被　告　乙○○
　　選任辯護人　楊水柱
右上訴人等因被告偽造文書等案件，不服臺灣高雄地方法院八十八年度訴字第一五
一號中華民國八十八年十一月十一日第一審判決（起訴案號：臺灣高雄地方法院檢察
署八十八年度偵字第九九六號），提起上訴，判決後經最高法院第一次發回更審，本
院判決如左：
    主    文
原判決關於乙○○部分撤銷。
乙○○共同行使偽造私文書，足以生損害於公眾及他人，處有期徒刑月，如易科罰
金以佰元折算壹日。
    事    實
一、乙○○與其妻即廣楊實業有限公司（下稱廣楊公司）負責人林銀杏（業經原審判
    處罪刑確定在案）明知甲○○於民國（下同）八十三年間並未在廣楊公司任職及
    支薪，竟共同基於行使偽造私文書之犯意聯絡，利用不知情之廣楊公司職員林美
    玲，盜用甲○○先前加入廣楊公司股東所使用之印章一枚加蓋於其業務上製作之
    會計憑證八十三年一月至十二月薪資表上（蓋用十二枚印文），用以偽造甲○○
    領取薪資之私文書，並據以製作甲○○薪資所得新台幣（下同）六十四萬九千九
    百九十二元之各類所得扣繳暨免扣繳憑單，再將上開偽造之薪資表、不實薪資所
    得扣繳憑單交予不知情之偉偉會計事務所內不詳姓名已成年之職員，利用該不知
    情之會計事務所已成年之職員將之登載於八十三年度營利事業所得稅結算申報書
    ，並由同會計事務所已成年之職員於八十四年三月三十一日向財政部高雄市國稅
    局左營稽徵所（下稱左營稽徵所，原判決誤載為三民稽徵所），申報廣楊公司八
    十三年度營利事業所得稅，藉此不正當方法逃漏八十三年度營利事業所得稅十六
    萬二千四百九十八元，足以生損害於甲○○及左營稽徵所核課稅額之正確性。嗣
    經甲○○向財政部高雄市國稅局舉發，而循線得知上情。
二、案經財政部高雄市國稅局移送臺灣高雄地方法院檢察署檢察官偵查起訴。
    理    由
甲、有罪部分：
一、訊據上訴人即被告乙○○固坦承委由林美玲製作甲○○於八十三年間領取薪資之
    私文書，並據以製作甲○○薪資所得之各類所得扣繳暨免扣繳憑單，再由會計事
    務所職員將上開薪資表、所得扣繳憑單登載於八十三年度營利事業所得稅結算申
    報書，並由同會計事務所職員向左營稽徵所申報廣楊公司八十三年度營利事業所
    得稅之事實；惟否認右揭犯行，辯稱：廣楊公司曾應甲○○要求開具統一發票金
    額八十八萬三千一百三十六元予藝造企業股份有限公司，而甲○○為貼補廣楊公
    司增加營業稅負擔，故同意以其名義申報八十三年度廣楊公司薪資所得云云。
二、經查：
  (一)被告乙○○何以用甲○○名義申報廣楊公司八十三年度營利事業所得稅一節，雖
    據被告分別於左營稽徵所、偵查、原審及本院審理中供稱：「僱用甲○○，每月
    薪資五萬四千一百六十六元」（見偵查卷第八頁反面）、「曾在八十三年底付他
    顧問費」、「我是開我個人之支票支付他之顧問費」（見偵查卷第三十九頁背面
    至四十頁正面）、「甲○○為公司的股東之一，曾領有紅利，他有同意申報，而
    我不知紅利不得申報為薪資所得」（見本院八十九年度上訴字第三四號卷第四十
    八頁背面）、「因為他借用朝信公司，承包仁武鄉公所前廣場的改善工程，要廣
    楊公司作保證人，他為了要補償廣楊公司，所以同意用他的名義來申報薪資所得
    」（見本院本次更審九十一年七月一日訊問筆錄）。但其前後供述不一，是否可
    信，即非無疑。
  (二)證人甲○○未在廣楊公司任職，亦未於八十三年度支領廣楊公司之薪資、顧問費
    、紅利，且未借用朝信營造公司之名義標取仁武行政大樓廣場改善工程等情，業
    據證人甲○○指證甚詳（見偵查卷第三十九頁背面、本院八十九年度上訴字第三
    號卷第三十七頁正面、本院本次更審九十一年七月一日訊問筆錄）。而蓋用於上
    開偽造甲○○名義之請領薪資表上甲○○之印章，究係被告利用不知情之廣楊公
    司職員林美玲偽造或盜用？甲○○先於偵查中證稱：「（公司刻印章有告訴你（
    指要登記為廣楊公司股東時）？）答：我曾交印章、身分證於他們」（見偵卷第
    四十頁正面），嗣於本次更審時又改稱：未同意當廣揚公司股東，未將印章借給
    被告，亦未同意被告刻印章云云（見九十一年七月一日訊問筆錄）；而被告分別
    於偵查中、原審及本院前審審理中供稱：「那印章是公司統一刻的」（見偵查卷
    第四十頁正面）、「甲○○印章是公司林小姐幫他刻的」（見原審卷第十六頁正
    面）、「我叫公司小姐刻的，他當股東時，就是這一顆印章」（見本院八十九年
    度上訴字第三四號卷第二十五頁反面），但又於本次更審時改稱：甲○○之印章
    ，是要申請股東名冊時，甲○○提供的（見本次更審九十一年七月一日訊問筆錄
    ），被告與證人甲○○等二人就此先後供述不一，及彼此所供亦不符，惟據被告
    提出廣楊公司變更登記卡（見原審卷第二十七頁、第二十八頁），甲○○確列名
    廣楊公司股東，且其上甲○○之印文與偽造之上開薪資表上甲○○之印文，經核
    係屬同一印章之印文。因此，係證人甲○○交付本人印章予廣揚公司固勿論，縱
    係甲○○同意掛名廣揚公司股東時，默示廣楊公司刻其印章辦理登記，亦難謂該
    印章係出於偽造。足見該薪資表上所蓋之甲○○印章，並非甲○○所提供，而係
    被告利用不知情公司職員所盜用，復參以被告未能提出甲○○工作出勤紀錄，亦
    未為甲○○投保勞工保險，且甲○○與被告係朋友，被告設立廣楊公司時，股東
    人數不足，甲○○同意以其名義掛名股東，足見交情甚篤，倘甲○○同意以其名
    義申報薪資，被告何以不要求甲○○親自提供印章？又廣楊公司倘有支付甲○○
    薪資，揆諸常情，甲○○當無故意偽稱未領取，致被告受罪刑宣告之理，是證人
    甲○○所為證言堪以採信。
  (三)證人林美玲固證稱：「（問：你們於薪資表列入甲○○的薪資所得，甲○○有無
    同意？）我有打電話去問要報眷屬的部分，其他的都是被告和他聯繫的」，惟其
    亦表明：關於系爭薪資表上列入甲○○部分，並未和甲○○談過，至於甲○○之
    身分證和印章均係被告拿給伊的等情（見本院九十一年七月一日訊問筆錄），是
    證人林美玲之證詞尚不足認定甲○○同意以其名義申報薪資所得。又證人李慶斌
    、許宗森雖證稱：曾經看到甲○○到廣楊公司泡茶或曾經看到甲○○在辦公室與
    被告聊天等語（見偵查卷第三十四頁反面至第三十五頁正面），惟甲○○與被告
    既係朋友，則甲○○至廣楊公司與被告泡茶或聊天，並無不合常情之處。是證人
    林美玲、李慶斌、許宗森之證詞均尚難為被告有利之認定。
  (四)另被告偽造甲○○薪資表；並據以製作甲○○八十三年度薪資所得六十四萬九千
    九百九十二元之薪資所得扣繳憑單，利用不知情之會計事務所製作八十三年度營
    利事業所得稅結算申報書，向財政部高雄市國稅局左營稽徵所，申報廣楊公司八
    十三年度營利事業所得稅，藉此不正當之方法，逃漏八十三年度營利事業所得稅
    ，共計十六萬二千四百九十八元，亦有財政部高雄市國稅局八十七年十二月二十
    八日財高國稅法八七○五五九五三號函附卷可稽（見偵查卷第一頁）。
  綜上所述，被告所辯，顯係卸責之詞，殊無足採，其犯行洵堪認定。
三、按員工薪資表係會計憑證，亦屬私文書，核屬商業會計法第十五條規定商業會計
    憑證中之原始憑證之範疇，又被告行為後，商業會計法已於八十四年五月十九日
    修正公布，自同月二十一日施行，比較新、舊法之結果，以舊法之處罰較輕，有
    利於被告，應適用舊商業會計法之規定。被告與林銀杏偽造薪資表，將不實之事
    項登載於職務上所製作之所得扣繳憑單及所得稅結算申報書並向國稅局申報並逃
    漏八十三年度營利事業所得稅，足生損害於財政部高雄市國稅局左營稽徵所核課
    徵收稅額之正確性及甲○○之行為，係犯修正前商業會計法第六十六條第一款之
    商業負責人填載不實會計憑證罪、刑法第二百十六條、第二百十條及第二百十五
    條之行使偽造私文書罪、行使登載不實業務文書罪。被告乙○○雖非廣楊公司商
    業負責人，惟其與有該身分之林銀杏，就上開各罪有共同之犯意聯絡及行為分擔
    ，自仍應論以共同正犯。被告利用不知情之林美玲盜用甲○○之印章及利用不知
    情之會計師事務所已成年職員製作不實之會計憑證及業務上登載不實文書，再一
    次持之以行使，為間接正犯。又被告偽造印章蓋於請領薪資表上，係屬偽造私文
    書之一部分，不另構成偽造印章、印文罪，而偽造私文書及登載不實業務文書之
    低度行為，為行使之高度行為所吸收，均不另論罪。又被告所犯上開商業負責人
    填載不實會計憑證罪、行使偽造私文書罪及行使登載不實業務文書罪間，有方法
    結果之牽連關係，為牽連犯，應依刑法第五十五條之規定，從一重論以行使偽造
    私文書罪。又被告行使偽造薪資表及行使登載不實之所得稅結算申報書部分，公
    訴人起訴犯罪事實業已敘明，且與起訴部分有牽連犯之裁判上一罪之關係，本院
    自得一併予以審究，併予敘明。
四、原審予以論罪科刑，固非無見，惟查：(一)稅捐稽徵法第四十七條第一款之規定，
    係將納稅義務人公司之責任，基於刑事政策之考慮，於其應處徒刑範圍內，轉嫁
    於公司法規定之負責人，乃屬「代罰」之性質，其既非逃漏稅捐之納稅義務人，
    當無所謂逃漏稅捐之概括犯意，且公司為法人，既不具有犯罪能力，自無犯意，
    其於稅捐稽徵法充其量僅係受罰主體，尤無所謂犯意聯絡之存在，故公司以不正
    當方法逃漏稅捐，當不可能成立共犯。原判決認林銀杏所犯稅捐稽徵法第四十七
    條第一款、四十一條之逃漏稅捐罪與被告乙○○有犯意聯絡，應論以共同正犯，
    尚有未洽。(二)又被告行為後，商業會計法已於八十四年五月十九日修正公布，自
    同月二十一日施行，比較新、舊法之結果，以舊法之處罰較輕，有利於被告，應
    適用舊商業會計法第六十六條第一款之規定。原判決未比較新舊法，適用有利被
    告之修正前商業會計法第六十六條第一款論處，亦有未合。公訴人上訴意旨，執
    此指摘原判決不當，為有理由；且查尚乏確切證據證明蓋用於上開偽造之甲○○
    薪資表上之印章係偽造，應係被告利用不知情之公司職員盜用甲○○之印章（理
    由詳如前述），原判決認該印章係偽造，並依刑法第二百十九條規定宣告沒收該
    印章一枚及該薪資表上甲○○之印文十二枚，亦有未洽；被告乙○○上訴意旨否
    認犯罪，雖無理由，但原判決此部分既有可議，自應由本院予以撤銷改判。爰審
    酌被告虛報金額非鉅、其公司逃漏稅捐十六萬二千四百九十八元，情節尚非重大
    及犯罪之動機、手段、所生之損害及犯後態度等一切情狀，量處如主文所示之刑
    ，並諭知易科罰金之折算標準。至上開甲○○印章一枚及廣楊公司八十三年一月
    至十二月份薪資表共十二份上盜蓋之甲○○之印文共十二枚，因該印章非被告或
    共犯林銀杏所有，而該偽造甲○○名義之薪資表已持交稅捐機關，已非被告或共
    犯林銀杏所有，故該印章一枚及印文十二枚均不予宣告沒收。
五、刑法第四十一條已於九十年一月十日修正公布：「犯最重本刑為五年以下有期徒
    刑以下之刑之罪，而受六個月以下有期徒刑或拘役之宣告，因身體、教育、職業
    、家庭之關係或其他正當事由，執行顯有困難者，得以一元以上三元以下折算一
    日，易科罰金。但確因不執行所宣告之刑，難收矯正之效，或難以維持法秩序者
    ，不在此限」；又刑法規定其中事關執行如易服勞役、易科罰金、易以訓誡、數
    罪併罰之定執行刑及緩刑等，不應適用舊法，無刑法第二條第一項規定之適用，
    最高法院二十九年上字第五二五號判例可資參照。被告所犯行使偽造私文書罪，
    為最重本刑為五年以下有期徒刑，並受三個月有期徒刑之宣告，乃依法宣告易科
    罰金之折算標準。
乙、不另為無罪諭知部分：
一、公訴意旨另以：被告係廣楊公司之經理，與其妻即廣楊公司之負責人林銀杏明知
    甲○○於八十三年間並未受僱於該公司領取薪資，竟偽造八十三年一月起至同年
    十二月止給付甲○○六十四萬九千九百九十二元之各類所得扣繳暨免扣繳憑單，
    以詐術向高雄國稅局提出申報，使其營造成本增加，營利所得減少，以此方法逃
    漏營利事業所得稅，足以生損害於甲○○及稅捐稽徵機關對於稅捐稽徵之正確性
    等情，因認被告亦涉有稅捐稽徵法第四十一條之罪嫌。
二、公訴意旨無非以被告與林銀杏間關於逃漏稅捐之犯行，有犯意聯絡及行為分擔，
    故認應論以共同正犯。惟按稅捐稽徵法第四十七條第一款之規定，係將納稅義務
    人之公司之責任，基於刑事政策之考慮，於其應處徒刑範圍內，轉嫁於公司之負
    責人，故此情形而受罰之公司負責人，乃屬於「代罰」之性質，其既非逃漏稅捐
    之納稅義務人，當無所謂基於概括犯意逃漏稅捐，亦無所謂與他人有逃漏稅捐之
    犯意聯絡及行為分擔之可言（最高法院八十五年度台上字第六０六五號判決參照
    ）。是林銀杏所犯上開逃漏稅捐罪，係因其為廣楊公司之負責人，揆諸前揭說明
    ，乃屬於代罰之性質，並無所謂與他人逃漏稅捐之犯意聯絡及行為分擔，故就此
    部分被告乙○○自無與林銀杏成立共同正犯之可言。惟因公訴意旨認此部分與前
    揭論罪科刑部分有牽連犯之裁判上一罪關係，爰不另為無罪之諭知，併此敘明。
據上論斷，應依刑事訴訟法第三百六十九條第一項前段、第三百六十四條、第二百九
十九條第一項前段，修正前商業會計法第六十六條第一款，刑法第二十八條、第三十
一條第一項、第十一條前段、第二百十六條、第二百十條、第二百十五條、第五十五
條、第四十一條第一項、第二條第一項但書，罰金罰鍰提高標準條例第一條前段、第
二條，判決如主文。
本案經檢察官沈紹嘉到庭執行職務。
中      華      民      國    九十一    年      八      月      七      日
                              臺灣高等法院高雄分院刑事第一庭
                                  審判長法官  曾永宗
                                        法官  郭玫利
                                        法官  邱永貴
右正本證明與原本無異。
如不服本判決應於收受本判決後十日內向本院提出上訴書狀，其未述上訴理由者，
並得於提起上訴後十日內向本院補提理由書狀（均須按他造當事人之人數附繕本)「
切勿逕送上級法院」。
                                      書記官  梁雅華
中    華    民    國      九十一      年      八      月     八   日
附錄本件論罪條文：
修正前商業會計法第六十六條第一款
  商業負責人，主辦及經辦會計人員，有左列各款情事之一者，處五年以下有期徒刑
  、拘役或一萬元以下罰金：
    一  以明知為不實之事項，而填製會計憑證或記入帳冊者。
    二  故意使應保存之會計憑證 帳簿報表滅失毀損者。
    三  意圖不法之利益，而變造會計憑證，帳簿報表內容，或撕毀其頁數者。
刑法第二百十六條
  行使第二百十條至第二百十五條之文書者，依偽造、變造文書或登載不實事項或使
  登載不實事項之規定處斷。
刑法第二百十五條
  從事業務之人，明知為不實之事項，而登載於其業務上作成之文書，足以生損害於
  公眾或他人者，處三年以下有期徒刑、拘役或五百元以下罰金。
刑法第二百十條
偽造、變造私文書，足以生損害於公眾或他人者，處五年以下有期徒刑。
